【裁判字號】    97,簡上,54
【裁判日期】    970226
【裁判案由】    詐欺
【裁判全文】
臺灣臺中地方法院刑事判決              97年度簡上字第54號
上  訴  人  臺灣臺中地方法院檢察署檢察官
被      告  丙○○
                    七號
上列上訴人因被告詐欺案件，不服臺灣臺中地方法院中華民國九
十六年十一月十六日九十六年度簡字第五八六號第一審簡易判決
（起訴案號：九十六年度偵字第四八四三號），提起上訴，本院
管轄之第二審合議庭判決如下：
    主    文
原判決撤銷。
丙○○幫助意圖為自己不法之所有，以詐術使人將本人之物交付
，處有期徒刑月，如易科罰金，以銀元佰元即新臺幣玖佰元
折算壹日，減為有期徒刑壹月又拾伍日，如易科罰金，以銀元
佰元即新臺幣玖佰元折算壹日。
    犯罪事實
一、丙○○可預見一般人收集金融帳戶使用常與財產犯罪密切相
    關，竟不顧他人所可能遭害之危險，仍以縱若有人持以犯罪
    亦無違反本意之不確定幫助詐欺取財犯意，於九十四年十一
    月十七日，至臺中縣豐原市○○路郵局（下稱中正路郵局）
    ，就其帳號00000000000000號帳戶申辦語音
    密碼後，隨即在豐原市○○路郵局前，將該帳戶存摺及提款
    卡連同密碼交與其前夫許益豪，由許益豪在不詳時間、地點
    ，以新臺幣（下同）七千五百元之代價，出賣並交付予真實
    姓名年籍不詳之成年人使用，以此方式幫助該詐欺集團使用
    前開金融帳戶詐騙他人匯款之用。該真實姓名年籍不詳之成
    年人，遂與其所屬之詐欺集團成員，基於詐欺取財之犯意聯
    絡，於九十四年十月十五日九時許，先以電話向甲○○佯稱
    係某行銷公司張子萱，並稱甲○○中了價值一百零七萬之氣
    墊床，若不領取可兌換現金九十萬元；復以電話向甲○○佯
    稱係香港馬協金控海外投資部葉主任，並稱拿甲○○九十萬
    元獎金去投資賺了二千六百萬，要其開三個戶頭給他，以方
    便轉帳，之後復佯稱轉帳出了問題，要甲○○先匯款過去，
    致甲○○誤信為真而陷於錯誤，遂於九十四年十一月二十四
    日十二時許，至新竹牛埔郵局匯款八萬七千六百元至丙○○
    中正路郵局帳號00000000000000號帳戶內。
    嗣經甲○○驚覺有異，遂報警始循線查悉上情。
二、案經由高雄縣政府警察局移送臺灣高雄地方法院檢察署檢察
    官呈請臺灣高等法院檢察署檢察長核轉臺灣臺中地方法院檢
    察署檢察官偵查起訴。
    理    由
一、前揭事實，業據被告丙○○於本院審理時坦承不諱，核與證
    人甲○○（臺灣高雄地方法院檢察署九十五年度他字第六三
    三五號卷第八、九頁）證述遭詐騙之情節相符。復有受理詐
    騙帳戶通報警示、詐騙電話斷話簡便格式表、郵政國內匯款
    執據、客戶歷史交易清單、中華郵政股份有限公司豐原分局
    九十五年二月七日營字第○九五○二○○三二九號函檢附之
    丙○○開戶基本資料影本、臺北縣警察局海山分局受理刑事
    案件報案三聯單（臺灣高雄地方法院檢察署九十五年度他字
    第六三三五號卷第一一頁背面、一五頁背面、二二頁背面、
    三六頁背面、三七頁、第三八頁）等附卷可按。又按金融機
    構之帳戶為個人理財之工具，為便利大眾使用此一理財工具
    ，以資活絡資金供需，對於申請開設金融帳戶並無設有任何
    特殊之限制，一般民眾皆能自由申請開戶，並得同時在不同
    金融機構申請多數存款帳戶使用，乃眾所周知之事實，依一
    般人之社會生活經驗，倘係經由合法管道之收入或支出，其
    於金融帳戶之存放及提領，本可自行向金融行庫開立帳戶後
    使用，殊無大費周章使用他人帳戶之必要，況且近來類如刮
    刮樂、退稅轉帳等詐騙案件層出不窮，詐騙集團多利用人頭
    帳戶做為出入帳戶，不僅廣為媒體所披載，亦經政府一再宣
    導提醒注意，尤以現今各地金融機構所設自動提款機莫不設
    定轉帳之警示畫面，或張貼警示標語，促請使用大眾注意，
    衡諸目前社會以電視、報紙甚至網路等管道流通資訊之普及
    程度，以及使用自動提款機從事提款、轉帳交易之頻繁，苟
    見有陌生人不思以自己名義申請開立帳戶，反而向不特定人
    蒐集或收購他人之金融機構帳戶使用，帳戶所有人焉能安心
    將其帳戶交付收購帳戶之人，而絲毫未加懷疑其收集帳戶之
    目的即在於詐取他人財物？被告既明知詐騙集團多以蒐集他
    人帳戶供作詐騙被害人匯款之犯罪工具，而將其所開立之前
    開中正路郵局之帳戶存摺、提款卡交予他人，由此顯見被告
    對於他人係將該帳戶用以實施詐欺犯行，當可預見，且其對
    於該人利用其帳戶向人詐取財物，並無違背其本意，是被告
    主觀上應具有幫助他人詐取財物之不法犯意甚明。綜上所述
    ，本件事證明確，被告犯行應堪認定。
三、查被告行為後，刑法第二條第一項業於九十四年二月二日以
    華總一義字第○九四○○○一四九○一號令修正公布，並自
    九十五年七月一日起施行；修正後刑法第二條第一項規定，
    已將新舊法律適用之「從新從輕」原則，改採「從舊從輕」
    原則，而此規定僅係規範行為後法律變更所生新舊法律比較
    適用之準據法，並非實體刑罰法律，自不生行為後法律變更
    之比較適用之問題，應逕行適用新法第二條第一項之規定，
    合先敘明。又刑法第三百三十九條第一項之詐欺取財罪之罰
    金刑部分，刑法第三十三條第五款修正為：「主刑之種類如
    下：五、罰金：新臺幣一千元以上，以百元計算之」規定觀
    之，依修正後之法律，刑法第三百三十九條第一項前段詐欺
    取財罪所得科處之罰金刑最高額為新臺幣三萬元、最低額為
    新臺幣一千元，然依被告行為時即修正前刑法第三十三條第
    五款規定之罰金最低額銀元一元，依刑法施行法第一條之一
    第一項、第二項前段之規定計算（依刑法施行法第一條之一
    之立法理由所示，無庸為新舊法比較，應逕行適用該條之規
    定，最高法院九十六年度台上字第四一八五號判決意旨參照
    。），最低額僅為新臺幣三十元。因此，比較上述修正前、
    後之刑罰法律，自以被告行為時即修正前關於科處罰金刑之
    法律較有利於被告。按本案詐欺集團成員與其所屬之集團成
    員，基於為自己不法所有之犯意聯絡，以上開之方式為詐術
    ，使證人甲○○陷於錯誤，而依其指示匯款予詐欺集團，是
    該詐欺集團成員所為，均係犯第三百三十九條第一項之詐欺
    取財罪。被告將其上開中正路郵局帳戶存摺、提款卡連同密
    碼交給詐欺集團成員詐騙財物，顯係基於幫助該詐欺集團成
    員詐欺取財之犯意且其所為提供前開帳戶之行為，屬刑法詐
    欺取財罪構成要件以外之行為，其既以幫助該詐欺集團成員
    犯罪之意思而參與犯罪構成要件以外之行為，核其所為，係
    犯刑法第三十條第一項前段、第三百三十九條第一項之幫助
    詐欺取財罪。被告係以幫助詐欺取財犯罪之意思參與犯罪，
    為詐欺取財之幫助犯，爰依刑法第三十條第二項規定，依正
    犯之刑減輕之。（刑法第三十條第一、二項僅係文字之修正
    ，不生新舊法比較之問題，應逕行適用新法，附此敘明）。
    原審認被告罪證明確，予以論罪科刑，固非無見。惟被告犯
    罪時間，係於九十六年四月二十四日之前，復於減刑條例施
    行前之九十六年一月十五日經通緝緝獲，合於減刑條件。原
    審認被告經檢察官合法傳喚，無正當理由不到庭，於九十五
    年十二月二十六日經檢察官發布通緝後，始於九十六年一月
    十五日為警查獲到案，被告之犯行，依中華民國九十六年罪
    犯減刑條例第五條之規定，不得依該條例減刑，尚有未洽。
    上訴人上訴意旨，認原審判決以被告之情形符合減刑條例第
    五條之規定，不得減刑，有判決違背法令之違誤云云，洵為
    可採，應由本院將原判決撤銷改判。爰審酌被告不思以正當
    工作賺取所需，竟貪圖利益，隨意販售其所有之郵局帳戶供
    他人非法使用，將助長社會犯罪風氣，可能導致真正犯罪者
    逍遙法外，其行為殊屬不當，惟念及被告本身並未實際參與
    本件詐欺取財之犯行，責難性較小等一切情狀，量處如主文
    所示之刑，並依修正前刑法第四十一條第一項前段、諭知易
    科罰金之折算標準（按涉及法院裁量權行使者，需於裁量權
    行使時，方有比較適用之問題，如易科罰金、易服勞役、緩
    刑、保安處分之宣告。故就一般綜合罪刑之結果而為比較，
    以決定罪刑之適用時，不需就易科罰金等列為比較，必迨已
    決定為緩刑、保安處分之宣告，或所處之刑得易科罰金或易
    服勞役時，始就各該緩刑、易科罰金等部分決定其適用標準
    。
    本件被告犯罪時之刑法第四十一條係規定「犯最重本刑為五
    年以下有期徒刑以下之刑之罪，而受六月以下有期徒刑或拘
    役之宣告，因身體、教育、職業、家庭之關係或其他正當由
    ，執行顯有困難者，得以一元以上三元以下《按：業經修正
    前罰金鍰提高標準條例第二條提高一百倍》折算一日，易科
    罰金。但確因不執行所宣告之刑，難收矯正之效或難以維持
    法秩序者，不在此限。」；嗣於九十四年二月二日經修正公
    布，並於九十五年七月一日施行，新刑法第四十一條修正為
    「犯最重本刑為五年以下有期徒刑以下之刑之罪，而受六個
    月以下有期徒刑或拘役之宣告者，得以新臺幣一千元、二千
    元或三千元折算一日，易科罰金。但確因不執行所宣告之刑
    ，難收矯正之效，或難以維持法秩序者，不在此限。」，上
    開法律既有變更，經比較行為時法及裁判時法後，以行為時
    之修正前刑法關於易科罰金之規定對被告較為有利，依刑法
    第二條第一項前段之規定，自應適用修正前刑法第四十一條
    第一項前段規定，就對被告所處有期徒刑諭知易科罰金之折
    算標準）。又本件犯罪時間係在九十六年四月二十四日以前
    ，復於減刑條例施行前之九十六年一月十五日經通緝緝獲，
    合於減刑條件，應依中華民國九十六年罪犯減刑條例之規定
    ，減其宣告刑二分之一，並諭知易科罰金之折算標準。
據上論斷，應依刑事訴訟法第四百五十五條之一第一項、第三項
、第三百六十九條第一項前段、第三百六十四條、第二百九十九
條第一項前段，刑法第三十條第一項、第二項、第三百三十九條
第一項、修正前第三十三條第五款、修正前第四十一條第一項前
段，刑法施行法第一條之一第一項、第二項前段，修正刪除前罰
金罰鍰提高標準條例第二條，中華民國九十六年罪犯減刑條例第
二條第一項第三款、第七條、第九條，判決如主文。
本案經檢察官乙○○到庭執行職務。
中    華    民    國    97    年     2    月    26    日
                  刑事第十四庭  審判長法  官  陳  葳
                                      法  官  洪堯讚
                                      法  官  劉逸成
上正本證明與原本無異。
不得上訴。
                                      書記官  陳青瑜
中    華    民    國    97    年     2    月    26    日
附錄論罪科刑法條：
中華民國刑法第339條
（普通詐欺罪）
意圖為自己或第三人不法之所有，以詐術使人將本人或第三人之
物交付者，處五年以下有期徒刑、拘役或科或併科1千元以下罰
金。
以前項方法得財產上不法之利益或使第三人得之者，亦同。
前二項之未遂犯罰之。


司法院資訊處製作；財團法人民間司法改革基金會備份。
